台灣高等法院花蓮分院民事判決　九十二年度上易字第七四號
　　　上　訴　人　甲○○
　　　訴訟代理人　張秉正律師
　　　複　代理人　蔡雲卿律師
　　　被　上訴人　乙○○
右當事人間請求拆屋還地事件，上訴人對於中華民國九十二年十月二十四日臺灣花蓮
地方法院九十二年度訴字第一○九號第一審判決，提起上訴，本院判決如下：
      主　　文
原判決廢棄。
被上訴人在第一審之訴駁回。
第一、二審訴訟費用由被上訴人負擔。
      事　　實
一上訴人聲明：(一)原判決廢棄。(二)被上訴人在第一審之訴駁回。
二被上訴人聲明：上訴駁回。
三兩造之陳述與第一審判決記載相同者，予以引用。
      理　　由
一本件被上訴人起訴主張：坐落花蓮縣秀林鄉○○○段八二九地號土地（原住民保留
　地）為被上訴人所有，上訴人之父林中和（已於民國九十一年三月二十二日死亡）
　未經被上訴人及被上訴人之父楊祖德（已於民國六十九年二月七日死亡）同意，私
　自在其上興建房屋（門牌號碼：花蓮縣秀林鄉崇德村崇德四四之一號）房屋（下稱
　系爭房屋），占用如原判決附圖所示面積六九點三八平方公尺土地（以下簡稱系爭
　土地），迭經被上訴人請求拆除，均未置理，是依所有物返還請求權之法律關係，
　求為命上訴人應將系爭房屋拆除，將占用之系爭土地返還被上訴人之判決；上訴人
　則以：上訴人之養父林中和早於民國（下同）六十一年以前，即已向被上訴人之父
　楊祖德購買系爭土地，價金亦已給付完畢，因該土地為原住民保留地，養父林中和
　為外省人，不具原住民身分，故無法辦理過戶，林中和於向楊祖德購買系爭土地後
　，始在其上興建系爭房屋使用，上訴人於七十二年十月四日因林中和死亡而繼承系
　爭土地之權利，並非無權占有。且本件買賣發生於六十一年間，而原住民保留地開
　發管理辦法係於七十九年間始行公布，況上訴人為山地原住民，依法亦可繼承本件
　土地等語，資為抗辯。
二本件上訴人之養父林中和曾經於六十一年間，以六萬五千元之代價向被上訴人之父
　楊祖德購買系爭土地建築房屋使用等情，已經證人宋阿信、姚阿李、孫文明於原審
　審理時及證人程玉燕、程廣厚於本院受命法官調查時到庭明確證述屬實，本院參照
　楊祖德及被上訴人任由林中和三十餘年長期使用系爭土地及房屋（林中和且登記為
　系爭房屋之納稅義務人，並申請供水、供電）而不行使權利之情狀，認前揭證人之
　證詞核屬可信，上訴人主張其養父林中和已經向被上訴人之父楊祖德購買系爭土地
　使用一節，應堪信為真實。
三按山地人民取得山地保留地所有權後如有移轉，其承受人以能自耕之山地人民或供
  工業用或供建築用者為限，違者其土地所有權之移轉無效，六十一年間有效「臺灣
  省山地保留地管理辦法」第八條第二項固定有明文。惟查：楊祖德於六十一年間將
  系爭土地出賣予林中和時，出賣人即被上訴人之被繼承人楊祖德尚未依法取得系爭
  土地之所有權或耕作權，係被上訴人於本院審理時所自認（見被上訴人九十二年三
  月二十日民事答辯狀所載），則楊祖德當時是否基於移轉所有權之意思將系爭土地
  出賣予林中和，林中和向楊祖德支付對價之目的是否是在取得系爭土地之所有權，
  顯有疑問。況即使認楊祖德與林中和就系爭土地所訂立之買賣契約因係以不能之給
  付（所有權移轉登記）為契約之標的，依民法第二百四十六條第一項之規定為無效
  ，但土地所有權與土地占有並非不能分離，當事人間之買賣契約縱使無效，然出賣
  人將土地交付買受人占有，同意買受人使用，則買受人即因出賣人同意而有使用土
  地之權利，在未經向買受人合法終止使用之合意前，尚難謂買受人為無權占有（八
  十六年度台上字第一０九０號判決要旨參照）。本件被上訴人之父楊祖德既已於林
  中和交付六萬五千元後，將系爭土地交由林中和建築房屋使用，上訴人基於繼承之
  法律關係繼續占有系爭土地及房屋，依以上說明，即不能謂上訴人為無權占有，被
  上訴人依所有物返還請求權之法律關係，請求上訴人拆屋還地，自屬不能准許。
四原審依被上訴人之抗辯，所為上訴人不利之判決，即有未合，上訴論旨執是指摘原
  判決不當，求予廢棄，為有理由，應予廢棄改判如主文第二項所示。
五至兩造其餘之攻擊或防禦方法及未經援用之證據，經本院斟酌後，認為均不足以影
  響本判決之結果，自毋庸逐一詳予論駁，併此敘明。
六據上論結，本件上訴為有理由，依民事訴訟法第四百五十條、第七十八條，判決如
  主文。
中　　　華　　　民　　　國　　九十三　　年　　　四　　　月　　　七　　　日
                                    審判長法官  謝  志  揚
                                          法官  蔣  有  木
                                          法官  何  方  興
右正本係照原本作成。
本件不得上訴。
                                    法院書記官  劉  妙  娘
中　　　華　　　民　　　國　　九十三　　年　　　四　　　月　　　七　　　日
